【裁判字號】    99,台上,3749
【裁判日期】    990617
【裁判案由】    違反貪污治罪條例等罪
【裁判全文】
最高法院刑事判決            九十九年度台上字第三七四九號
上  訴  人  福建高等法院金門分院檢察署檢察官
被      告  甲○○
            乙○○
            丙○○
上 列一 人
選任辯護人  杜英達律師
被      告  丁○○  男民國○○年○月○○日生
                    身分證統一編號：Ｚ000000000
                    住福建省金門縣金城鎮金寧鄉北山44號
選任辯護人  李志澄律師
被      告  戊○○  男民國○○年○○月○○日生
                    身分證統一編號：Ｚ000000000
                    住福建省金門縣金城鎮和平新村84號
選任辯護人  丁志達律師
被      告  己○○  男民國○○年○月○○日生
                    身分證統一編號：Ｚ000000000
                    住福建省金門縣金寧鄉前厝72號
選任辯護人  王東山律師
被      告  庚○○  男民國○○年○月○日生
                    身分證統一編號：Ｚ000000000
                    住台北市○○○路○段277巷18弄14號5樓
            辛○○  男民國○○年○月○○日生
                    身分證統一編號：Ｚ000000000
                    住福建省金門縣金城鎮○○路70巷6弄20
                    號
上 列一 人
選任辯護人  吳展旭律師
上列上訴人因被告等違反貪污治罪條例等罪案件，不服福建高等
法院金門分院中華民國九十九年三月二十六日第二審更審判決（
九十五年度上重更(一)字第一號，起訴案號：福建金門地方法院檢
察署九十年度偵字第二四九、二八五、四０四號），提起上訴，
本院判決如下：
    主  文
原判決撤銷，發回福建高等法院金門分院。
    理  由
原判決撤銷第一審關於被告甲○○、乙○○、丙○○、丁○○、
戊○○、己○○、庚○○、辛○○（下稱被告等八人）部分科刑
之判決，改判均諭知甲○○等八人無罪。固非無見。
惟按：(一)、傳聞法則之主要作用在於確保當事人之反對詰問權，
被告本人於審判外之陳述或自白，不生詰問權之行使問題，自無
適用刑事訴訟法第一百五十九條至第一百五十九條之五有關傳聞
法則及其例外規定之餘地。本件原判決以被告有「無須違背自己
之意思而為陳述」之權利及被告以外之人在審判外向法官或偵查
中向檢察官所為陳述有證據能力之「反面解釋」為由，認為丁○
○、戊○○於民國九十年七月十七日在法務部調查局福建省調查
處（下稱調查局）以被告身分所為陳述，並無證據能力（見原判
決第八六頁）。然丁○○、戊○○以犯罪嫌疑人身分接受調查局
詢問時，並未拒絕陳述或保持緘默，其等之審判外之陳述，不生
在審判中行使詰問權問題；若無法律規定不得為證據之情形（如
刑事訴訟法第一百五十六條第一項或同法第一百五十八條之四）
，自不得排除其證據能力。原判決未敘明丁○○、戊○○之陳述
（自白）有何欠缺任意性，或係實施刑事訴訟程序之公務員因違
背法定程序所得，逕依刑事訴訟法第一百五十九條之一規定之反
對解釋，排除該二人陳述（自白）之證據能力，自有適用法則不
當及判決理由不備之違法。(二)、刑事訴訟法第二百二十九條至第
二百三十一條之一規定司法警察（官）具有調查犯罪嫌疑人犯罪
情形及蒐集證據等職權。同法於九十二年二月六日修正公布（於
九十二年九月一日施行）第一百九十六條之一，增訂司法警察（
官）得通知證人到場詢問。除明文賦予司法警察（官）詢問證人
之權限外，同時增訂第一百五十九條之二及第一百五十九條之三
規定，於具有「可信性」、「必要性」要件時，承認被告以外之
人於司法警察（官）調查中所為之陳述，得作為證據。則證人於
司法警察（官）依法詢問時所為之陳述，法院應先探究傳聞法則
例外規定之適用，如有未合時，仍須敘明不適用該例外規定之理
由後，始得以傳聞證據為由，依同法第一百五十九條第一項之規
定，排除其證據能力。以避免司法警察（官）合法調查及蒐證之
程序空洞化，以及違背傳聞法則例外規定之立法旨趣。又依刑事
訴訟法第一百九十六條之一第二項規定，可知刑事訴訟法第一百
八十六條所定「證人應命具結」及「證人有第一百八十一條之情
形者，應告以得拒絕證言」之規定，於司法警察（官）詢問證人
時，並不準用。亦即不生命證人具結及踐行告知證人拒絕證言權
義務之問題。原判決理由略以：「(1)、證人蔡明順、翁國華、謝
兆樞、盧玉美等人於調查局詢問時之陳述，有傳聞法則之適用。
上開陳述係被告以外之人於審判外之陳述，且未經具結，依刑事
訴訟法第一百五十九條第一項及第一百五十八條之三規定，均無
證據能力（見原判決第七九至八十頁）。(2)、證人楊永恆、蔡忠
保、黃志貴、黃尚白、黃志華、陳允輝等人於調查局詢問時之陳
述，依刑事訴訟法第一百五十九條第一項規定，無證據能力（見
原判決第五四、九一頁）。(3)、被告丁○○、戊○○於九十年七
月十七日調查局詢問時之陳述對於其他共同被告言，仍應以證人
之地位視之；既係審判外之陳述，復未具結，依刑事訴訟法第一
百五十九條第一項及第一百五十八條之三規定，對於其他共同被
告而言亦無證據能力（見原判決第八六頁）。(4)、被告辛○○於
九十年六月十二日之調查局詢問筆錄，係共同被告以外之其他具
證人適格之人於審判外之陳述；更非依刑事訴訟法施行法第七條
之三但書規定當然取得證據能力之證據，應無證據能力」（見原
判決第九十至九十一頁）。亦即原判決認蔡明順、翁國華、謝兆
樞、盧玉美、楊永恆、蔡忠保、黃志貴、黃尚白、黃志華、陳允
輝等人於調查局依法詢問時所為之陳述，以及被告丁○○、戊○
○、辛○○於調查局對其他共同被告不利之陳述，均不得作為證
據。惟依前開說明，證人於司法警察（官）訊問時，本不生具結
之問題，原判決適用刑事訴訟法第一百五十八條之三排除其證據
能力，已有違誤。且原判決未說明上開被告以外之人審判外之陳
述如何不合於傳聞法則例外規定，逕依刑事訴訟法第一百五十九
條第一項規定，排除其證據能力，亦有判決理由不備之違法。(三)
、審理事實之法院對於被告有利及不利之證據，應一律注意，詳
為調查，綜合全案證據資料，本於經驗及論理法則以定其取捨，
並將取捨證據及得心證之理由於判決內詳為說明，方為適法。原
判決固敘明：戊○○所撰之「三十八度特級高粱酒」上市企劃案
中之「研究評估報告」，雖未就「液態食品急凍熟陳裝置」是否
對金門酒廠實業股份有限公司（下稱金酒公司）合作生產之三十
八度特級高粱酒有重大效益之新技術確實做相關之研究，仍不得
據以否定金酒公司與亞洲酒品股份有限公司（下稱亞洲公司）合
作產銷之本案，不符「金門酒廠實業股份有限公司產製酒類代理
暨經銷商管理要點」第七點之理由（見原判決第八五頁乙、至第
八十九頁第十八行）。然依甲○○於調查局之陳述，可知八十三
年間金酒公司與亞洲公司合作產銷金酒白干，亞洲公司曾提供專
利技術，金酒公司則提供「液態急凍加工專利費用」，但屆期未
續約，是一合作失敗案例（見偵字第二四九號卷一第三三五頁反
面至第三三七頁）。另查，李榮文（金門酒廠廠長）於八十二年
三月十三日之「金門白干」之研發與產銷評估簡報紀錄中強調：
「本案倘奉核進行合作產銷，應以『純濕槽酒進行熟陳』為宜，
藉符專利設備及專利技術功能」等語（見偵字第二四九號卷一第
三０八、三０九頁、第三三六頁反面）；其後於調查局詢問時亦
稱：「液態食品急凍熟陳裝置」專利，係將酒品在短期中達到熟
陳的效果，與「三十八度特級高粱酒」加水稀釋之製成原理應有
不同（見偵字第二四九號卷二第二三七頁）。「液態食品急凍熟
陳裝置」新型專利說明書亦記載：本創作之主要目的，乃在提供
一種液態食品急凍熟陳裝置，而能具有使液態食品加速熟陳之功
效。可通常在三至二十四小時內即可顯見其陳化效果等語（見偵
字第二四九號卷一第三二七頁）。果如此，金酒公司於已失敗停
產之「金門白干」產銷合作案中，已運用亞洲公司之「液態食品
急凍熟陳裝置」。何以該案李榮文強調應以「純濕槽酒進行熟陳
」為宜，藉符專利云云。而丁○○、戊○○等人，何以無視於前
車之鑑，就「液態食品急凍熟陳裝置」未為任何實質審查，即據
亞洲公司企畫案之說明，逕認該項專利為「新技術」，而認符合
政府採購法及「金門酒廠實業股份有限公司產製酒類代理暨經銷
管理要點」第七點之規定？本院前次發回意旨已指摘及此，原審
仍未能調查釐清，敘明不予採納之理由，仍有同一之違法情形存
在。(四)、有關「液態食品急凍熟陳裝置」之使用。黃志貴於調查
局陳稱：八十九年六月一日進入亞洲公司工作，負責業務為操作
及維修亞洲公司裝設在金門酒廠的製酒機器；我操作的機器係將
高粱酒調降到三十八度之調酒機器，而「液態食品急凍熟陳機」
只是我保養的機器中的一部分；在亞洲公司操作調酒機器時並未
使用過「液態食品急凍熟陳機」；除了我本人及黃尚白、楊永恆
之外，尚有黃志華、陳允輝、蔡忠保等人，他們五人與我負責的
工作都是相同的，只是我們六個人是分為兩班制輪班等語（見偵
字第二四九號卷一第一九九至二０二頁）。核與楊永恆、蔡忠保
、黃尚白、黃志華、陳允輝之陳述，大致相符（見同上卷第五五
至五六、一九二至一九四、二０七至二０九、二一五至二一六、
二二三至二二四頁）。黃志貴、蔡忠保、黃尚白、黃志華、陳允
輝其後於檢察官訊問時亦均結證稱：我們都用「澄清機」，沒有
使用「熟陳機」（見同上卷第四二九至四三０頁）。此與調查局
九十年六月十二日之會勘紀錄記載：液態食品急凍熟陳處理機無
使用跡象，其對外之不銹鋼管之門閥，據在場之黃志貴、黃志華
、黃尚白、陳允輝、楊永恆表示，渠等任職期間，依辛○○之指
示製作三十八度高粱酒時，始終處於關閉狀態等語（見同上卷第
一七九頁），亦無不符。即辛○○亦於調查局供稱：黃尚白等六
人係亞洲公司製造三十八度特級高粱酒現場操作人員，八十九年
底，我發現三十八度特級高粱酒未經過「液態食品急凍熟陳裝置
」處理，與經過「液態食品急凍熟陳裝置」處理後品質，兩者差
異甚微，所以我於九十年二月份即交代現場操作人員省略「液態
食品急凍熟陳裝置」步驟，以提高產量；又稱：「（九十年二月
份，你交代『三十八度特級高粱酒』酒廠現場操作員工省略『液
態食品急凍熟陳裝置』步驟，為何你仍於前述金門酒廠酒品管制
督導紀錄表中，偽填『液態食品急凍熟陳裝置』造假紀錄？）沒
有理由。」各等語（見同上卷第一七五至一七六頁），並有「38
度高粱酒品質管制督導紀錄表」可佐（見同上卷第一七八頁）。
倘若無訛，則「液態食品急凍熟陳裝置」是否確係製作本案低度
高粱酒所必要，金酒公司何以獨厚亞洲公司而與之單獨議價，即
非無疑。原判決採信辛○○及黃志貴、蔡忠保、黃尚白、黃志華
、陳允輝等人於審判中之陳述，併事後檢察官及第一、二審法院
勘驗現場所得，認「液態食品急凍熟陳裝置」之部分，確使用於
本案酒類之製造（見原判決第五四至五九頁、第九四至九九頁）
，尚嫌率斷。以上或係檢察官上訴意旨所指摘，或為本院得依職
權調查之事項，應認原判決仍有撤銷發回更審之原因。
據上論結，應依刑事訴訟法第三百九十七條、第四百零一條，判
決如主文。
中    華    民    國  九十九  年    六    月   十七   日
                      最高法院刑事第五庭
                          審判長法官  陳  正  庸
                                法官  林  秀  夫
                                法官  宋      祺
                                法官  陳  祐  治
                                法官  林  瑞  斌
本件正本證明與原本無異
                                      書  記  官
中    華    民    國  九十九  年    六    月  二十三  日
                                                      v

司法院資訊處製作；財團法人民間司法改革基金會備份。
